臺灣彰化地方法院民事判決　95年度訴字第1010號
原　　　　告　辰○○
訴 訟代理 人　寅○○
　　　　　　　卯○○
被　　　　告　巳○○
　　　　　　　甲○○
前列二人共同
訴 訟代理 人　方鴻枝律師
被　　　　告　辛○○
　　　　　　　己○○
　　　　　　　庚○○
兼前列三人共
同法定代理人　子○○
兼前列四人共
同訴訟代理人　壬○○
被　　　　告　戊○○
　　　　　　　癸○○
　　　　　　　乙○○
　　　　　　　丙○○
　　　　　　　丁○○
上列當事人間請求拆屋還地事件，經本院於民國96年7月25日言
詞辯論終結，茲判決如下：
    主      文
被告甲○○、辛○○、己○○、庚○○、壬○○、戊○○、癸○○、乙○○、丙○○、丁○○應將坐落彰化縣花壇鄉○○段一一
六九之六地號土地上如附圖所示編號Ａ面積二點八九平方公尺之
磚造房屋拆除，並與被告子○○應將該基地返還原告。
被告巳○○應將坐落前開土地上如附圖所示編號Ｂ面積二十點八
九平方公尺之磚造房屋拆除，並應將該基地返還原告。
原告其餘之訴駁回。
訴訟費用由被告甲○○、辛○○、己○○、庚○○、子○○、壬○○、戊○○、癸○○、乙○○、丙○○、丁○○連帶負擔二十
五分之三，其餘由被告巳○○負擔
本判決主文第一項得假執行。
本判決主文第二項得假執行。
原告其餘假執行之聲請駁回。
    事實及理由
壹、程序方面：
一、被告癸○○、乙○○、丙○○、丁○○等4人未於言詞辯論
    期日到場，核無民事訴訟法第386條所列各款情形，爰依原
    告之聲請，由其就被告癸○○等4人部分，一造辯論而為判
    決。
二、按「訴狀送達後，原告不得將原訴變更或追加他訴。但有下
    列各款情形之一者，不在此限：‧‧‧五該訴訟標的對於數
    人必須合一確定時，追加其原非當事人之人為當事人者。‧
    ‧‧」，民事訴訟法第255條第1項第5款定有明文。經查：
    因本件訴訟標的對於被繼承人吳文章之全體繼承人必須合一
    確定，茲原告於訴狀送達後，追加原非當事人之壬○○為被
    告，核與前開規定，洵無不合，應予准許，核先敘明。
貳、實體方面：
一、原告主張：
  (一)坐落彰化縣花壇鄉○○段1169-6地號土地（以下簡稱系爭土
    地）原係原告之父蔡木桂所有，嗣經原告因繼承而取得其所
    有權。至於相毗鄰同上段1177、1179等2筆地號土地，原係
    被告之被繼承人吳文章所有。詎吳文章未經原告之父或原告
    之同意，亦無任何合法正當使用權源，竟越界建築，並無權
    占用系爭土地，興建如附圖所示編號Ａ面積2.89平方公尺、
    編號Ｂ面積20.89平方公尺之磚造房屋（以下簡稱系爭房屋
    ，或系爭編號Ａ、Ｂ房屋），門牌號碼各為花壇鄉○○村○○街122號、120號。
  (二)茲因吳文章已於民國89年3月間死亡，被告甲○○、辛○○
    、己○○、庚○○、子○○、壬○○、戊○○、吳陳愛、乙○○、丙○○、丁○○等人均為其繼承人，是以系爭編號Ａ
    房屋應由該等繼承人繼承取得，並應負拆還責任。又吳文章
    已於生前將系爭編號Ｂ房屋出賣予被告巳○○，自應由被告
    巳○○負拆還責任。
  (三)系爭土地延至85年間進行土地重測後，原告始知越界建築情
    事，則吳文章興建系爭房屋時，原告及原告之父自不可能知
    悉越界建築情事。因此，本件並無民法第796條越界建築規
    定之適用。
  (四)爰依所有權人之物上請求權之法律關係，請求判決「1.被告
    甲○○、辛○○、己○○、庚○○、子○○、壬○○、戊○○、癸○○、乙○○、丙○○、丁○○應將坐落系爭土地上
    系爭編號Ａ房屋拆除，並應將該基地返還原告。2.被告巳○○應將系爭土地上系爭編號Ｂ房屋拆除，並應將該基地返還
    原告。」，並陳明願供擔保，請准宣告假執行等語。
二、被告辯稱：
  (一)被告甲○○、巳○○、辛○○、己○○、庚○○、子○○、
    壬○○、戊○○等人部分：
  1.系爭房屋係被告（巳○○除外）之被繼承人吳文章於58年2
    月8日前所興建完成，建造之時已有越界，但當時系爭土地
    所有權人即原告之父蔡木桂，不僅對於越界建築未提出異議
    ，更同意吳文章建築。
  2.被告巳○○於83年10月17日向吳文章購買系爭編號Ｂ房屋，
    原告對於涉及占用系爭土地亦未異議。
  3.吳文章將系爭房屋之前身老舊房屋加以翻新時，蔡木桂在場
    已知越界建築，並無異議。況且，蔡木桂與吳文章不僅為鄰
    居，更具有親戚關係，故對於吳文章越界翻新建築，並無異
    議。
  4.本件情形該當於民法第796條越界建築之規定，是以原告之
    父當時已知悉越界建築情事，未即提出異議，原告事後自不
    得請求被告拆屋還地。
  5.從而，原告請求被告拆屋還地，為無理由，爰請求駁回原告
    之訴及其假執行之聲請等語。
  (二)被告癸○○、乙○○、丙○○、丁○○等人部分：
    未於言詞辯論期日到場，亦未提出任何書狀答辯。
三、兩造不爭執事項：
  (一)系爭土地原屬原告之父蔡木桂所有，嗣經原告因繼承而取得
    其所有權。
  (二)被告甲○○、辛○○、己○○、庚○○、壬○○、戊○○、
    癸○○、乙○○、丙○○、丁○○等人之被繼承人吳文章已
    於89年3月9日死亡。
  (三)系爭房屋原由吳文章所興建，其中系爭編號Ａ房屋於吳文章
    死亡後，由其全體繼承人繼承取得，其中系爭編號Ｂ房屋係
    被告巳○○於83年10月17日向吳文章購買取得。
  (四)系爭編號Ａ、Ｂ房屋均坐落在系爭土地上，面積各為2.89、
    20.89平方公尺。
四、原告主張被告系爭房屋坐落在系爭土地上，均無權占有系爭
    土地等語，被告則以本件有民法第796條越界建築規定之適
    用，且吳文章興建系爭房屋時，已獲得原告之父同意，是以
    原告不得請求被告拆屋還地等語，資為主要防禦方法。是以
    本件最主要爭點之所在，乃在於本件有無民法第796條規定
    適用乙節？暨原告之父有無同意吳文章興建系爭房屋？若無
    者，應由何人負拆屋還地責任？
五、按「土地所有人建築房屋逾越疆界者，鄰地所有人如知其越
    界而不即提出異議，不得請求移去或變更其建築物。但得請
    求土地所有人，以相當之價額，購買越界部分之土地，如有
    損害，並得請求賠償。」，民法第796條定有明文。準此規
    定可知，必須鄰地所有人知其越界情事而不即異議，始足當
    之。至於所謂知越界情事，非依客觀情事，可認知建築房屋
    已有越界建築情形定之，而係應就鄰地所有人個人之情事定
    之，亦即須鄰地所有人事實上知悉越界建築，方足當之。故
    建築越界之事一般人均已知悉，而鄰地所有人因其個人事由
    而不知越界者，仍不能謂鄰地所有人為已知。甚至雙方毗鄰
    而居，鄰地所有人雖知其建築，但不知其越界者亦同。在訴
    訟上主張鄰地所有人知其越界而不即提出異議者，應就此事
    實負舉證責任（謝在全大法官所著民法物權論上冊修訂三版
    第356頁參照）。經查：被告所舉證人丑○○到庭僅證稱：
    原告之父蔡木桂知悉吳文章興建系爭房屋，至於興建時蔡木
    桂是否知悉界址位於何處，證人並不知道等語；被告兼證人
    甲○○到庭亦證稱：建好系爭房屋至蔡木桂往生之間也沒有
    找地政人員來測量界址，（是否聽過兩造父親談起系爭房屋
    坐落與鄰地界址何在？）沒有談起過等語（以上證詞詳參本
    院96年6月6日言詞辯論筆錄）。由此二人證詞可知，蔡木桂
    雖知吳文章興建系爭房屋乙事，但系爭土地與吳文章原有土
    地之界址位於何處，並無確切證據足資證明蔡木桂與吳文章
    於興建系爭房屋時均已知悉。換言之，難謂蔡木桂已知吳文
    章有越界建築情事。據此，被告辯稱吳文章興建系爭房屋時
    ，蔡木桂已知其越界而不即提出異議，並有前開越界建築規
    定之適用各節，顯與前開事證及規定不符，自難採認。至於
    證人丑○○、甲○○雖證稱：吳文章興建系爭房屋時，業經
    原告之父同意，或原告之父未提出反對意見等語（前開言詞
    辯論筆錄參照）。然查，證人丑○○係吳文章之妻蔡剩香之
    姊妹，證人甲○○則為吳文章之子，業據渠等供明在卷，復
    有相關戶籍資料附卷可佐，由此足見渠等均為被告之友性證
    人，該等證詞之證據力原屬極度薄弱，茲因未據被告提出其
    他證據力較強之具體證據，諸如無償使用同意書、契約書、
    切結書、公證書、認證書等書證，或表示同意之錄音帶、錄
    影帶，或其他較客觀中性證人之證詞相佐證，是以徒憑該等
    證人之證詞，亦難遽認被告辯稱吳文章興建系爭房屋時，已
    取得原告之父蔡木桂同意乙節為實在。
六、次按「所有人對於無權占有或侵奪其所有物者，得請求返還
    之。對於妨害其所有權者，得請求除去之。」，民法第767
    條前段、中段定有明文。經查：吳文章之繼承人係被告甲○○、辛○○、己○○、庚○○、壬○○、戊○○、癸○○、
    乙○○、丙○○、丁○○等人，被告子○○並非其繼承人，
    此有相關戶籍資料附卷可稽。由此可知，被告子○○對於吳
    文章既無繼承權，自不可能因繼承而取得系爭編號Ａ房屋之
    所有權或拆屋權能無訛。又查，被告既無法舉證證明有何合
    法正當權源使用系爭土地，是渠等系爭房屋占用系爭土地，
    自屬無權占有，並妨害原告所有權之行使，揆諸前開規定，
    原告請求被告拆屋還地（被告子○○無拆屋權能），洵屬有
    據。
七、從而，原告本於民法第767條前段、中段等規定即所有權人
    之物上請求權之法律關係，請求被告甲○○、辛○○、己○○、庚○○、壬○○、戊○○、癸○○、乙○○、丙○○、
    丁○○應將坐落系爭土地上系爭編號Ａ房屋拆除，並與被告
    子○○應將該基地返還原告，及被告巳○○應將坐落系爭土
    地上系爭編號Ｂ房屋拆除，並應將該基地返還原告，為有理
    由，應予准許。逾此範圍之請求，為無理由，應予駁回。
八、原告勝訴部份，合於民事訴訟法第389條第1項第5款規定，
    爰依職權宣告假執行。原告其餘假執行之聲請，因訴之駁回
    ，而失所附麗，不應准許，應予駁回。
九、本件判決之基礎已臻明確，兩造其餘攻擊防禦方法及舉證，
    於判決之結果無影響，自毋庸一一論列，併此敘明。
十、訴訟費用負擔之依據：民事訴訟法第79條、第85條第1項、
    第2項。
中　　華　　民　　國　　96　　年　　8　　月　 15　　  日
                        民事第一庭    法　    官　陳正禧
上正本係照原本作成。
如對判決上訴，應於判決送達後20日內向本院提出上訴狀。
中　　華　　民　　國　　96　　年　　8　　月　 16　　  日
                                      書  記  官  蕭美鈴
